【裁判字號】    88,易,2715
【裁判日期】    890229
【裁判案由】    詐欺等
【裁判全文】
臺灣臺北地方法院刑事判決                        八十八年度易字第二七一五號
    公  訴  人  臺灣臺北地方法院檢察署檢察官
    被      告  子  ○
                丙○○
    右二  被告
    選任辯護人  王聰明律師
右列被告因詐欺等案件，經檢察官提起公訴（八十八年度偵字第九六二號），本院判
決如左：
    主  文
子○共同未取得合法醫師資格，擅自執行醫療業務，處有期徒刑壹年捌月，併科罰金
新臺幣壹拾萬元，罰金如易服勞役，以銀元參佰元即新臺幣玖佰元折算壹日，又連續
意圖為自己不法之所有，以詐術使人將本人之物交付，處有期徒刑肆月；應執行有期
徒刑壹年拾月，併科罰金新臺幣壹拾萬元，罰金如易服勞役，以銀元參佰元即新臺幣
玖佰元折算壹日。
丙○○共同未取得合法醫師資格，擅自執行醫療業務，處有期徒刑壹年肆月，併科罰
金伍萬元，罰金如易服勞役，以銀元參佰元即新臺幣玖佰元折算壹日。
    事  實
一、子○具有醫師資格，係臺北市○○街一一九號二樓安生診所之負責人，為從事業
    務之人，與中央健康保險局（下稱中央健保局）訂有合約，為全民健康保險特約
    基層醫療單位醫事服務機構，明知在其診所工作之丙○○並無醫師資格，竟與丙○○共同基於犯意聯絡，自民國八十六年間起，由不具合法醫師資格之丙○○，
    替前來求診之病人在上開診所內為己○○、壬○○、戊○○、丁○○、甲○○等
    病患從事電燒、沖洗陰部、塞藥及開立處分等醫療業務，又子○另自民國八十五
    年間起，基於概括之犯意，意圖為自己不法之所有，明知甲○○（起訴書誤為黃
    玉蘭）、辛○○、己○○、乙○○、丙○○、癸○○並未於如附表一申報日期所
    示期日就醫，辛○○未於八十七年五月六日進行外痔完全切除術，竟於其業務上
    應登載之病歷上填製辛○○進行外痔完全切除術等不實事項，並於各該月份，填
    製不實醫療費用申報書表，於病患就醫之當月份申報上開醫療費用之核付，致使
    中央健保局陷於錯誤而支付如附表一之醫療費用，辛○○及癸○○部分則多支付
    五千二百零八元，足以生損害於中央健保局核付醫療費用及辛○○病歷之正確性
    。嗣因有女病患發現該診所之醫師證照係男醫師，卻由中年婦女為病患看病而向
    中央健保局提出檢舉，經中央健保局臺北分局於八十七年七月二日向子○調閱病
    歷，並於同年九月、十月間向戊○○等病患訪查後始知上情。
二、案經中央健保局移送臺灣臺北地方法院檢察署檢察官偵查起訴。
    理  由
一、訊據被告子○、丙○○矢口否認有何公訴人所指違反醫師法及詐欺之犯行，丙○○坦承無護士資格，惟辯稱：戊○○作內診時子○是在布簾後面，故戊○○以為
    醫生已離開，癸○○有作二次電療，壬○○部分都是子○醫療，伊是幫他抓腳，
    己○○都是醫生治療，伊只是幫忙夾棉花，拿管子幫忙沖洗，黃玉蘭部分也是醫
    生看的、都是劉醫生看的；是依劉醫師指示作沖洗，未作塞藥等語；被告子○辯
    稱：戊○○部分因她不好意思，伊就退到後面一點布幕後面，故她以為伊離開了
    ，癸○○確實有作二次電療，壬○○確實是伊作電療，伊請丙○○幫忙抓住腳，
    丁○○、己○○、甲○○確實是伊看診的，對於健保局之訪查紀錄可能是訪問之
    技術及環境有問題，不可能由護士代開藥配藥，丙○○只是幫伊拿水管，是伊洗
    ，丙○○沖；又健保費每月不過八、九萬元，平均每天十個病人，不會為了八、
    九萬元去詐欺，去除各項支出，得不到多少錢，這是病歷登載之疏忽，病歷有時
    會忘記登載云云。
二、經查，
（一）訊之證人即健保局訪查人員庚○○證稱：本件係因有檢舉函去查，檢舉人因膀
      胱發炎去安生診所看診，病情未改善，到其他醫院才看好，檢舉人覺得很奇怪
      ，登記證上是男醫師，但看病人的是中年婦女等語，而訊之證人戊○○證稱：
      曾去過安生診所就診二次，時間已不記得，係因陰道發炎去作沖洗，有抹藥及
      拿藥膏，當時是女生作的，男生未幫伊作治療，去時有看到一個老先生，女的
      說他是院長，他當時坐在旁邊做自己的事，未問該女有無執照，第二次完全都
      是女生做的等語，經本院提示被告照片影本，確認係被告丙○○為證人戊○○
      治療等情，證人戊○○於偵查中並稱：有二次因婦科毛病到安生診所，有作沖
      洗及消炎，是女的幫伊作沖洗，但進門是一位男醫師坐在辦公桌前，一個掛號
      小姐來說：「他是院長，如果介意，我來幫你看」伊躺在診療床上，男醫師已
      經離開等語（偵卷第三七頁）；證人壬○○於偵查中證稱：．．．內診時有時
      由男，有時由女的來做，（檢察官提示丙○○照片，問：有無作醫療）有，在
      電燒時，男的說他老花眼怕看不清楚，由女的來幫伊作電燒，那個女的依醫師
      指示做動作；每次去男的都在，但有時男的會先離開，由女的幫伊電（指電燒
      ），女的有時單獨為伊電療等語（偵卷第三六頁），足認被告丙○○確實有單
      獨為前來就診婦女作內診、沖洗、電燒等為醫療行為，而證人癸○○於中央健
      保局訪查時稱：伊係因泌尿科至安生診所就醫，都是拿藥打針，沒有內診過，
      未向醫師提及痔瘡的情形，從未作過痔瘡切除及各項治療等語；辛○○則稱：
      一個月中有一至二次是和媽媽（甲○○）一起去看，以後的次數媽媽代為領藥
      等語；甲○○稱：婦科在看病時，曾有一、二次是劉醫師看的，以後都是給女
      的看的，為伊作內診、沖洗、塞藥；內診時如給小姐作治療，則從頭到尾皆是
      由該小姐作內診，辛○○是伊次女，她的情形是八十六年二月開始時因肝不好
      ，有帶她一到二次去看病，以後則由伊看病順便帶藥回來，在該診所蓋一格，
      可拿三天份藥，有時會一次給一張健保卡，蓋六格給十八日份藥；（請問辛○○在八十七年五月時有無到安生診所開痔瘡刀作切除及手術換藥？）沒有，今
      年皆由為他拿肝用藥而已等語；己○○則稱：賽診由女醫師為伊作沖洗及塞藥
      ，上述時間均由女醫師（自始至終一人診療）為伊作治療及拿口服藥等語；丁○○稱：婦科內診、沖洗由女醫師為伊治療，劉醫師曾為伊打針，但從來沒有
      請劉大夫為伊治療等語；壬○○稱：在八十七年八月三日、同年月六日、同年
      月十一日三次均為該診所女護士為伊作科治療（內診、擦藥），有時男醫生不
      在時，則由女護士單獨為伊治療，電燒曾作過三次，因劉醫師（男）眼精不好
      ，是由女護士為伊處理等語，戊○○稱：因婦科至該診所就醫，八十七年七月
      七日在該診所就醫為女護士為伊作治療，包括賽診、沖洗、擦藥，八十七年七
      月十三日上開治療並開給外用藥膏，診療均由這位女護士處理等語。
（二）證人癸○○在審理中雖證稱：有去被告子○之診所看診，去看泌尿科、痔瘡，
      有作過二次內診，在八十七年有作過二次電燒，時間不記得了，去那邊很多次
      ，是男醫生幫伊看的，訪查紀錄是在店內看的，因有客人不好意思講云云；證
      人丁○○證稱：有到安生診所去看一般婦科，有作內診、沖洗、次數不確定，
      有拿藥打針，是劉醫師幫伊作內診沖洗，女醫師有時會在旁邊，她只作掛號拿
      藥，訪查紀錄只是隨便講講云云；證人己○○證稱：有去安生診所看二十次以
      上，都是看婦科，有作內診沖洗，有打針吃藥，都是口服藥，男醫生會叫女護
      士幫伊沖洗，都是男醫生看的，女的就是在庭上的丙○○，有作沖洗及塞藥，
      訪查紀錄所言是因當時有同事在不好意思講，八十六年六月十四日至八十七年
      九月十日左到安生診所看病，約一個月二、三次，最多一個月看三次，八十六
      年七月因一直不舒服發炎，都去拿藥；又男的忙時女的會幫伊作沖洗，大概在
      八十六年開始作云云；證人甲○○證稱：因病痔瘡去安生診所看診，有作過沖
      洗，都是劉醫生看的，曾要求丙○○幫他作過沖洗，內診塞藥都是劉醫生，健
      保局訪查紀錄都是亂寫，沒有拿女兒辛○○之健保卡去拿藥云云，證人辛○○
      證稱：有去安生診所看過病，看婦女病及感冒，去過很多次，有接受健保局訪
      查，健保局之訪查均實在，但當時在公司訪查，沒有講得很清楚，曾請伊母親
      幫伊診所拿藥，伊係因卵巢發炎、月經不順等疾病看診，去時都給劉醫師看、
      打針是劉醫師幫伊打的，至於八十七年一、二月有無看過診已不記得；在診所
      曾因痔瘡動過手術，何時動手術已不記得，當時是伊母親陪伊去的，所以醫生
      沒有講痔瘡是第幾級的，大概是中午時開完刀，有在床上躺一會兒才回家，沒
      有在診所住院，陰部的沖洗是劉醫師幫伊沖洗，有拿二、三天藥，那次手術完
      是母親騎機車載伊回去的，伊母親未在該診所開過刀，因為伊母親常在附近找
      朋友，她也曾去該診所看過病，覺得不錯，才介紹伊到該診所看病云云，證人
      甲○○證稱：有為伊女兒到該診所拿過二、三次藥，曾因痔瘡至該診所動手術
      ，也有婦女疾病，伊女兒也在該診所開痔瘡的手術，因為係在該診所看好的，
      才帶她去看病；因為伊本來在臺北工作，在該診所覺得還不錯，才帶女兒至該
      診所，當天沒有住院，開完刀便回家了，結帳是伊去結的云云；然查：證人戊○○於審理中證稱：被告有去找伊，叫伊照其所言講，謊稱係男醫生幫伊看診
      ，伊說這與在健保局及第一次偵查所言不同，被告說可說是第一次出庭時很緊
      張，不知在說什麼；且在第一次出庭時被告要求照其所言講，但伊沒有，走出
      去時就有人跟著伊，伊即在法院內亂繞，很久找到出口就趕快跑走，有受到困
      擾等語，證人癸○○、丁○○、己○○、甲○○等人所證即與健保局訪問紀錄
      大相歧異，證人癸○○於訪查時稱只拿藥，未作過內診、切除痔瘡等語；丁○○、己○○、甲○○等人則稱係女醫師看診等語，至偵查、審理中則一改前詞
      ，稱係健保局人員來時在睡覺不知是指安生診所云云，或當時調查時會怕不知
      說什麼云，或係因有客人不好意思說云云（偵卷三四、三六頁），渠等翻異前
      詞，顯係受被告指示所為迴護之詞，並不足採，參諸證人壬○○、戊○○等人
      證詞，證人丁○○、己○○、甲○○、癸○○、辛○○等在中央健保局臺北分
      局查訪時所稱應屬實在，此外，復有中央健保局臺北分局業務查訪紀錄、保險
      對象診就醫記錄明細表、中央健保局特約醫事服務機構門診處方及治療明細、
      診療紀錄單、臺北市安生診所病歷記載及費用申報情形、醫事服務機構基本資
      料表及全民健康保險特約醫事服務機構合約（特約醫院、診所適用）全民健康
      保險特約診所申請書等影本在卷可憑，被告子○、丙○○所辯，無非事後卸責
      之詞，洵無足採，渠等犯行實堪認定。
二、被告丙○○並取得合法醫師資格，業據其坦承不諱，核被告丙○○明知其未取得
    合法醫師資格，擅自為病患作洗沖陰道、塞藥、電燒等醫療業務行為，所為係違
    反醫師法第二十八條第一項前段，被告丙○○自八十六年間起先後為病患己○○
    、壬○○、戊○○、丁○○、甲○○等人診治，為其反覆實施之同一業務行為，
    仍屬單純一罪，附此敘明。被告子○雖具醫師資格，惟其由丙○○在其安生診所
    內為病患實施醫療行為，並獲取上開病患之診療費用等情，足認其與被告丙○○
    就執行醫療業務部分有犯意之聯絡及行為之分擔，亦為醫師法第二十八條第一項
    前段之共同正犯；另被告子○在辛○○病歷上及健保費用申請書表上為不實記載
    ，並持向中央健保局請領給付，所為另犯刑法第二百十六條、第二百十五條、第
    三百三十九條之罪。被告子○業務上登載不實之低度行為為行使之高度行為所吸
    收，不另論罪。被告子○多次行使業務上登載不實文書及詐欺取財犯行，時間緊
    接，犯罪構成要件相同，顯均係基於概括之犯意為之，均為連續犯，皆應依刑法
    第五十六條連續犯之規定論以一罪，並加重其刑。被告子○所為連續行使業務上
    登載不實文書部分與連續詐欺取財部分犯行，有方法結果之牽連關係，應從一重
    之連續詐欺取財罪處斷；至被告子○上開與被告丙○○共同未取得合法醫師資格
    ，擅自執行醫療業務部分犯行與其連續詐欺取財部分犯行，核上開二犯行，其犯
    意各別，行為互殊，難認有何方法結果之牽連關係，公訴人認其間係牽連犯，似
    有誤會，自應依法予以併罰。本院爰審酌被告二人犯罪之動機、目的、手段、被
    告子○身為醫事人員，放任並無醫師資格之被告丙○○為前來就診婦女看診並實
    施醫療行為，被告丙○○係被告所聘僱，聽命被告子○之指示不得不為，渠等所
    為實足以危害他人生命、身體及健康，危害不能謂不大，渠等於犯罪後仍否認犯
    行，甚至與證人己○○、甲○○、癸○○、丁○○、辛○○等人勾串圖免脫罪，
    對於在偵、審中未依渠等之言勾串作證之證人戊○○，則於偵查後予以跟監，致
    證人戊○○惶恐，不願至法院作證，致本院予以拘提才道出上情，顯見被告等仍
    無悔改之意，惡性實為重大等一切情狀，各量處如主文所示之刑，並諭知罰金部
    分易服勞役之折算標準及被告子○所犯罪刑定其應執行之刑。
據上論斷，應依刑事訴訟法第二百九十九條第一項前段，醫師法第二十八條第一項前
段，刑法第十一條前段、第二十八條、第五十六條、第二百十六條、第二百十五條、
第五十五條、第四十二條第二項、第五十一條第第五款、第十款，罰金罰鍰提高標準
條例第一條、第二條，現行法規所定貨幣單位算新臺幣條例第二條，判決如主文。
本案經檢察官林淑玲到庭執行職務
中      華      民      國    八十九    年      二    月    二十九    日
                                      臺灣臺北地方法院刑事第三庭
                                          法  官  蔡  政  哲
右正本證明與原本無異。
如不服本判決，應於判決送達後十日內，向本院提出上訴狀。
                                          書記官  張  世  輝
中      華      民      國    八十九    年      三      月      二      日
附錄本案論罪科刑法條全文
醫師法第二十八條
未取得合法醫師資格，擅自執行醫療業務者，處一年以上三年以下有期徒刑，得併科
一萬元以上五萬元以下罰金，其所使用之藥械沒收之。


司法院資訊處製作；財團法人民間司法改革基金會備份。
